【裁判字號】    94,繼,2428
【裁判日期】    950531
【裁判案由】    指定遺產管理人
【裁判全文】
臺灣板橋地方法院民事裁定              94年度繼字第2428號
聲  請  人  蔡澄來
上列聲請人聲請選任被繼承人甲○○○之遺產管理人事件，本院
裁定如下：
    主      文
選任財政部國有財產局臺灣南區辦事處台南分處為被繼承人甲○
○○（女、民國○○年○○月○日生、身份證統一編號：Ｚ00
0000000號、生前籍設台北縣三重市○○○路六四巷五一
弄七之三號）之遺產管理人。
准對被繼承人甲○○○之繼承人為承認繼承之公示催告。
被繼承人甲○○○之繼承人，應自前項公示催告最後登載新聞紙
之日起，壹年內承認繼承，上述期限屆滿，無繼承人承認繼承時
，被繼承人甲○○○之遺產，於清償債權，並交付遺贈物後，如
有賸餘即歸屬國庫。
程序費用由被繼承人甲○○○之遺產負擔。
    理      由
一、按繼承開始時，繼承人之有無不明，而無親屬會議或親屬會
    議未於一個月內選定遺產管理人者，利害關係人或檢察官得
    聲請法院選任遺產管理人，並由法院依公示催告程序，定六
    個月以上之期限，公告繼承人，命其於期限內承認繼承，民
    法第1177條、第1178條定有明文。
二、本件聲請意旨略以：聲請人與他人共有座落台南縣龍崎鄉○
    ○段1地號土地一筆，該土地之原共有人蔡吉川於民國29 年
    2月21日死亡，蔡吉川之繼承人為其母蔡陳滿。蔡陳滿於40
    年5月9日死亡，惟蔡陳滿之長女紀蔡木前已於35年2月11日
    死亡，故蔡陳滿之應繼分由紀蔡木之長子紀正忠代位繼承。
    再查紀正忠已於73年2月24日死亡，本件被繼承人甲○○○
    （女、民國○○年○○月○日生、身分證統一編號：Ｚ000000000
    號、生前籍設台北縣三重市○○○路64巷51弄7之3號）係紀
    正忠之配偶，其有與紀正忠之繼承人相互繼承遺產之權。末
    查本件被繼承人甲○○○於86年5月14日死亡，其生前無子
    嗣，父母亦登記不詳，即屬繼承人之有無不明之無人承認之
    繼承情形，且無法依法對其召開親屬會議。現聲請人有意就
    上開土地訴請裁判分割，原共有人蔡吉川及其繼承人已歿如
    前所述，為保障聲請人權益，聲請人以利害關係人身分，依
    非訟事件法第149條規定，聲請選任財政部國有財產局臺灣
    南區辦事處台南分處為遺產管理人等語。
三、聲請人主張被繼承人甲○○○於86年5 月14日死亡，其生前
    無子嗣，父母亦登記不詳，即屬繼承人之有無不明之無人承
    認之繼承等情，業據其提出繼承系統表、除戶戶籍謄本為證
    ，並經本院依職權查核電腦分案資料並無受理被繼承人為紀
    正忠、甲○○○之繼承人聲明拋棄繼承或限定繼承事件無訛
    ，自堪信為真實。又聲請人主張其有意分割坐落台南縣龍崎
    鄉○○段1地號之土地，而原共有人蔡吉川、蔡吉川之繼承
    人蔡陳滿、蔡陳滿之繼承人紀正忠、紀正忠之繼承人甲○○
    ○均已死亡之情，業據聲請人提出土地登記謄本、繼承系統
    表、除戶戶籍謄本等件為證，亦堪信為真實。從而，聲請人
    以利害關係人之身分聲請選任被繼承人甲○○○之遺產管理
    人，核與首揭規定尚無不合。
四、按國有財產局係依國有財產法第九條設立之機關，依法綜理
    國有財產事務，而所謂國有財產，係指國家依據法律規定或
    基於權利行使，或由於預算支出，或由於接受捐贈所取得之
    財產，又該法所指之權利，則係指地上權、地役權、典權、
    抵押權、礦業權、專利權、著作權、商標權及其他財產上之
    權利而言，此觀國有財產法第二條第一項、第三條第一項第
    四款規定自明，是國家「依據法律規定．．．所取得之財產
    」、「財產上之權利」，均屬國有財產之範圍，而為國有財
    產局職掌之業務範圍。而民法第1185條無人承認繼承之賸餘
    財產，歸屬國庫之規定，賦予國庫對於將來遺產之歸屬有期
    待權（參見院字第二二一三號解釋意旨），解釋上應屬上開
    國有財產法所定依據法律規定取得之財產權之一種，故法院
    通知國有財產局有此種國家依法應得之期待權時，國有財產
    局依國有財產法之職掌，即應積極辦理。本件被繼承人甲○
    ○○死亡後，其生前無子嗣、父母亦登記不詳，且無親屬會
    議之組成以選定遺產管理人，致無法選定遺產管理人，本院
    復查無受理被繼承人為紀正忠、甲○○○之繼承人聲明拋棄
    繼承或限定繼承事件，即屬繼承人之有無不明之無人承認之
    繼承情形，是上開司法院之解釋及國有財產法之規定於本件
    亦有準用餘地。再者，衡量被繼承人甲○○○之資產及負債
    狀況，應認被繼承人甲○○○之積極財產可能大於負債，依
    民法第1185條之規定，尚有賸餘遺產可歸屬於國庫。本院審
    酌被繼承人甲○○○目前尚有遺產存在，其遺產亟待管理，
    而利害關係人即聲請人又有就遺產予以分割之必要，依前開
    司法院之解釋及國有財產法之規定，並斟酌遺產管理人之職
    務，依民法第1179條之規定，其程序相當複雜，任務頗為繁
    重，且聲請人仍無法覓得願任遺產管理人之人選，為保障聲
    請人之利益及期程序之公正、公信起見，本院認以選任財政
    部國有財產局臺灣南區辦事處台南分處為被繼承人甲○○○
    之遺產管理人為適當。準此，聲請人所為聲請，依法尚無不
    合，應予准許。
五、另依民法第1178條第二項後段規定，法院依該條項規定選任
    遺產管理人時，應併依同條項後段規定為公示催告，爰併定
    期命繼承人為承認繼承之公示催告如主文所示。
六、依非訟事件法第157條，民事訴訟法第78條，裁定如主文。
中    華    民    國    95    年     5    月    31    日
                  家事法庭        法  官  郭光興
以上正本係照原本作成
如對本裁定抗告須於裁定送達後十日內向本院提出抗告狀
中    華    民    國    95    年     6    月    1     日
                                  書記官  翁子婷


司法院資訊處製作；財團法人民間司法改革基金會備份。
